【裁判字號】    92,台上,2737
【裁判日期】    920521
【裁判案由】    貪污
【裁判全文】
最高法院刑事判決                              九十二年度台上字第二七三七號
    上  訴  人  甲○○
右上訴人因貪污案件，不服台灣高等法院台中分院中華民國九十二年三月十二日第二
審判決（九十二年度上訴字第一九號，起訴案號：台灣彰化地方法院檢察署九十年度
偵字第六一一一號），提起上訴，本院判決如左：
    主  文
原判決撤銷，發回台灣高等法院台中分院。
    理  由
本件原判決認定上訴人甲○○自民國八十五年一月十八日起擔任台灣彰化監獄會計室
主任（九十年一月二十日改調為台灣高雄監獄會計主任），主管該監獄之會計事項，
為依法令從事於公務之人員，因戶籍地在高雄縣，通勤不便，而當時職務宿舍尚未興
建完成，自八十五年一月十八日起至八十五年五月間，於實際上班日之晚間，居住於
副典獄長休息室，自八十五年五月間某日起至八十九年一月間某日止，居住在辦公室
內之休息室，又自八十九年一月起改借住在距離監獄一公里以內之該監統計室主任胡
精華職務宿舍內，其明知依當時台灣彰化監獄所訂立之「台灣彰化監獄員工申請交通
補助費注意事項」第三條第三款規定：「三、具有左列情形之一者，不得申請發給交
通補助費：……(三)現住地距離本監在一公里以內者。……」，且於上班日數內並無實
際往返高雄縣住所之通勤事實，亦即其於上開上班期間之現住地係在該監辦公室休息
室或統計室主任胡精華之職務宿舍，詎其職司該監獄交通補助費之審查、稽核工作，
竟意圖為自己不法之所有，並基於概括犯意，自八十五年二月二十九日起，利用職務
上之機會，施用詐術而在「台灣彰化監獄員工交通補助費申請表」上之「現在住址」
一欄中，虛偽填載「高雄縣鳳山市○○路十巷二九之三號」之戶籍地址，申領交通補
助費，使該監總務科、人事室、政風室等會核單位人員疏未審核後，致台灣彰化監獄
陷於錯誤而准予核發，連續於每月詐得交通補助費新台幣（下同）九百元，迄八十九
年三月間止，共計詐得四萬五千元之交通補助費。嗣經署名「張正義」之人向法務部
提出檢舉，經法務部函轉台灣高等法院檢察署，再由台灣高等法院檢察署於八十九年
六月二十三日函轉台灣彰化地方法院檢察署檢察官偵查後，甲○○始於偵查中自白上
情，並於八十九年八月間繳回前開詐取之四萬五千元等情。因而撤銷第一審判決，改
判論處上訴人連續依據法令從事公務之人員，利用職務上之機會，詐取財物罪刑，固
非無見。
惟查：(一)、貪污治罪條例第五條第一項第二款利用職務上之機會詐取財物罪，就詐取
財物之要件言，與刑法詐欺罪相同，必須行為人意圖為自己或第三人不法之所有，以
詐術使人將本人或第三人之物交付為要件。所謂以詐術使人交付，必須被詐欺人因其
詐術而陷於錯誤，若行為人（公務員）縱有施用欺罔或其他方法而圖詐取不法財物情
事，然相對人已了然於胸，並不因公務員之施用欺罔或其他方法，而陷於錯誤，其之
所以交付財物，乃係別有原因者，仍不得令負該條款之罪責。依卷附「台灣彰化監獄
員工交通補助費申請表」負責審核上訴人是否符合支給交通補助費條件者，為總務科
長陳金峰、人事室主任趙潮明、政風室主任羅金山（見偵查卷第三頁），依原判決事
實欄之記載，上訴人於八十五年二月二十九日填寫上述申請表時，係居住於副典獄長
休息室，而陳金峰、趙潮明、羅金山於原審調查時，均不否認於審核上訴人之申請案
時，知悉上訴人居住辦公室之事實（見原審卷第六十五、六十六、六十七頁），原判
決理由欄一之(三)亦認陳金峰等人均明知上訴人居住於辦公室，係「疏未實質審核並明
確簽註」而准予核發交通補助費，則陳金峰、趙潮明、羅金山三人似未陷於錯誤。至
於典獄長等其他人員於審核上訴人之申請交通補助費一案時，是否知悉上訴人住宿辦
公室之事實，有無陷於錯誤而核發交通補助費，原審並未詳予調查審認說明，即遽認
上訴人之行為，已致台灣彰化監獄陷於錯誤，應成立上開之罪，顯有可議。(二)、犯罪
事實應依證據認定，有罪之判決書，應於理由內記載認定犯罪事實所憑之證據及其認
定之理由，否則即有理由不備之違法。又貪污治罪條例第五條第一項第二款之罪，須
「利用職務上之機會」犯之，為其成立要件之一，如非利用職務上之機會犯之，即不
構成該罪。本件上訴人係「如何利用職務上之機會」詐取交通補助費，原判決並未說
明其憑以認定之證據與理由，即令被告負該條罪責，顯有理由欠備之違誤。上訴意旨
指摘原判決違背法令，尚非全無理由，應認有發回更審之原因。
據上論結，應依刑事訴訟法第三百九十七條、第四百零一條，判決如主文。
中      華      民      國    九十二    年      五      月    二十一    日
                              最高法院刑事第七庭
                                  審判長法官  張  信  雄
                                        法官  賴  忠  星
                                        法官  張  清  埤
                                        法官  呂  永  福
                                        法官  蕭  仰  歸
      右正本證明與原本無異
                                              書  記  官
中      華      民      國    九十二    年      五      月    二十八    日


司法院資訊處製作；財團法人民間司法改革基金會備份。
